---
classoption: table, dvipsname, compress
output: 
  beamer_presentation:
    # keep_tex: true
    # toc: true
    slide_level: 3
    includes:
      in_header: header.tex
      before_body: doc_prefix.tex
      after_body: doc_suffix.tex
colorlinks: no
fontsize: 10pt
link-citations: yes
linkcolor: Black
urlcolor: Maroon
bibliography:  ref_CSI.bib
biblio-style: "apalike"
---

```{r options, include=FALSE, echo=FALSE}
library(knitr)
library(kableExtra)
opts_chunk$set(echo=TRUE, cache=TRUE,
               #results="hide", 
               warning=FALSE,
               message=FALSE, highlight=TRUE,
               size="small",
               fig.align="center",
               tidy=FALSE)
options(knitr.kable.NA="-")
```

### Plan
\vspace{0.4cm}
\begin{columns}[c]
    \begin{column}{0.6\textwidth}
      \tableofcontents[sections=1,currentsubsection]
      \vspace{0.4cm}
      \tableofcontents[sections=2,currentsubsection]
    \end{column}
    \begin{column}{0.4\textwidth}
      \tableofcontents[sections=3,currentsubsection]
    \end{column}
\end{columns}

# Contexte scientifique et objectifs de la thèse

## Utilisation des modèles de distribution d'espèces (SDMs)

### Utilisation des modèles de distribution d'espèces (SDMs)

\begin{center}
\includegraphics[width=0.8\textwidth]{figs/sdm.png}
\end{center}

## Avantages des JSDMs/SDMs
### Avantages des JSDMs par rapport aux SDMs

- Utiliser l'information apportée par l'ensemble des espèces pour l'estimation des paramètres liés aux sites

- Prendre en compte les interactions entre les espèces 
\begin{center}
\includegraphics[width=0.55\textwidth]{figs/allfrogs1.jpg}
\end{center}

\vspace{0.1cm}

- Peuvent être utilisés pour expliquer/prédire la richesse spécifique des sites et produire différentes cartes de biodiversité


### Données utilisées pour ajuster des JSDMs

\begin{center}
\includegraphics[height=0.5\textheight]{figs/data.png}
\end{center}

\pause 

- Intérêt d'intégrer des traits fonctionnels dans le modèle [@Warton2015; @Ovaskainen2017] :
  - Interpréter les différences de vulnérabilité des espèces face au changement climatique en fonction de leurs traits spécifiques.
  - Approche d'écologie fonctionnelle particulièrement utile pour les espèces rares pour lesquelles on dispose de peu de données d’occurrence mais dont les traits spécifiques peuvent être mesurés même à partir de peu d’individus.
  
## Librairies existantes pour ajuster des JSDMs
### Librairies existantes pour ajuster des JSDMs

Développement de plusieurs librairies permettant d’ajuster ce type de modèles suivant différentes approches statistiques comme les packages R :

- `Hmsc` [@Ovaskainen2017]
- `gjam` [@Clark2017]
- `BayesComm` [@Golding2015]
- `boral` [@Warton2015]
- `s-jSDM` [@Pichler2020]. 

Cependant, ces librairies ne permettent pas toutes :

- le traitement de jeux de données conséquents en un temps raisonnable 
- l’extrapolation entre les sites d’observation pour l’obtention de cartes prédictives 
- la gestion de données de présences seules (typique des données d’herbier par exemple) ou de données manquantes.

# Fonctionnalités et contenu du package `jSDM`

## Définition des JSDMs envisagés

### Données utilisées 


- Variable réponse : $\blue{Y}=\{\blue{y_{ij}}\}^{i=1,\ldots,I}_{j=1,\ldots,J}$ des données de présence/absence ou d'abondance des espèces.
\vspace{0.3cm}
- Variables explicatives : 
\vspace{0.3cm}
  - $\blue{X}=(\blue{X_i})_{i=1,\ldots,I}$ avec $\blue{X_i}=(\blue{x_{i0}},\blue{x_{i1}},\ldots,\blue{x_{ip}})\in \mathbb{R}^p$ où $p$ est le nombre de variables bioclimatiques considérées pour chaque site et $\forall i, \blue{x_{i0}}=1$.
\vspace{0.3cm}

  - $\blue{T}=(\blue{T_j})_{j=1,\ldots,J}$ avec $\blue{T_j}=(\blue{t_{j0}},\blue{t_{j1}},\ldots,\blue{t_{jn}})\in \mathbb{R}^n$ où $n$ est le nombre de traits spécifiques considérés et $\forall j, \blue{t_{j0}}=1$.

### Définition du modèle 

On définit le modèle à variables latentes suivant à partir de celui utilisé dans l'article @Warton2015 :  

- $\blue{y_{ij}} \ | \ \red{W_i}, \red{\alpha_i}, \red{\beta_j}, \red{\lambda_j} \sim \mathcal{B}inomial(n_i,\theta_{ij})$, pour des données de présence/absence où $n_i$  est le nombre de visites du site $i$ et $\theta_{ij}$ la probabilité de présence de l'espèce $j$ sur le site $i$,

- $\blue{y_{ij}} \ | \ \red{W_i}, \red{\alpha_i}, \red{\beta_j}, \red{\lambda_j} \sim \mathcal{P}oisson(\theta_{ij})$, pour des données d'abondances avec, 

$$\text{g}(\theta_{ij}) =\red{\alpha_i} + \blue{X_i}\red{\beta_j} + \red{W_i\lambda_j}$$

- $g : \ ]0,1[ \ \rightarrow \ ]-\infty, +\infty[$ est une fonction de lien (probit, logit ou log). 

- $\red{\alpha_i}$ : effet site pour le site $i$ fixe ou aléatoire tel que $\red{\alpha_i} \sim \mathcal{N}(0,\red{V_{\alpha}}) \ iid$      
- $\red{W_i}$: variables latentes pour le site $i$,

- $\red{\lambda_j}$ : facteur latent pour l'espèce $j$,

### Définition du modèle 

- $\red{\beta_j}=(\red{\beta_{j0}}, \red{\beta_{j1}},\ldots,\red{\beta_{jp}})$: l'intercept et l'effet de l'espèce $j$ tel que,
\vspace{0.3cm}
  - En l'absence de données sur les traits spécifiques :  
  $\red{\beta_j} \sim \mathcal{N}_{p+1}(\mu_{\beta},V_{\beta})$ pour $j=0,\ldots,J$. 
\vspace{0.3cm}
  - Si des données sur les traits spécifiques sont fournies : $\red{\beta_j} \sim \mathcal{N}_{p+1}(\mu_{\beta_j},V_{\beta})$ avec $\mu_{\beta_{jk}} = \sum_{r=0}^{n} \blue{t_{jr}}.\red{\gamma_{rk}}$ pour $k=0,\ldots,p$,    
  où $\red{\gamma_{rk}} \sim \mathcal{N}(\mu_{\gamma_{rk}},V_{\gamma_{rk}})$ en tant que distribution *a priori*.

### Complexité du modèle 

\bcols
\bcol{0.6\textwidth}
\begin{itemize}
\item Modèle linéaire généralisé : variable réponse binaire et fonction de lien probit, logit ou log.
\vspace{0.2cm}
\item Multivarié : paramètres $\red{\alpha_i}$ pour les sites et $\red{\beta_j, \lambda_j}$ pour les espèces.
\vspace{0.2cm}
\item Modèle mixte avec effets sites aléatoires ou fixes et effets espèces fixes.
\vspace{0.2cm}
\item Variables latentes : $\red{W_i}$ prédicteurs non mesurés ou non mesurables $+$ principaux axes de covariation entre les taxons.
\end{itemize}
\ecol
\bcol{0.4\textwidth}
\includegraphics[width=1.1\textwidth]{figs/DAG-jSDM-rand.png} 
\ecol
\ecols

### Contraintes d'identifiabilité 

La complexité du modèle nous oblige à introduire les contraintes suivantes (cf @Warton2015) afin de le rendre identifiable :
$$\begin{aligned}
& \begin{cases}
\red{\lambda_{jl}}=0 & \text{si } l > j \\
\red{\lambda_{jl}}>0  &  \text{si } l=j, \\
\end{cases} \\
&\text{pour } j=1,\ldots,J \text{ et } l=1,\ldots,q.
\end{aligned}$$  

La matrice $\Lambda := (\lambda_{jl})_{j=1,\ldots,J}^{l=1,\ldots,q}$ est ainsi supposée être triangulaire inférieure et strictement positive sur la diagonale.  

## Méthodes d’inférence bayésienne 
### Méthodes d’inférence bayésiennes 

Présentation détaillée accompagnée de démonstrations dans la vignette \href{https://ecology.ghislainv.fr/jSDM/articles/proof.html}{Bayesian inference methods}. 

#### Priors utilisés 

On détermine une distribution *a priori* pour chacun des paramètres du modèle :

$$\begin{array}{lll}
\red{V_{\alpha}} & \sim & \mathcal {IG}(\text{shape}=0.5, \text{rate}=0.005) \text{ avec } \mathrm{rate}=\frac{1}{\mathrm{scale}}, \\
\red{\beta_{j}} & \sim & \mathcal{N}_{p+1}(\mu_{\beta_j},V_\beta)  \text{ pour } j=1,\ldots,J \text{ où } V_\beta=diag(10)\\ 
& & \text{ et } \mu_{\beta_{jk}} = \sum_{r=0}^{n} \blue{t_{jr}}.\red{\gamma_{rk}} \text{ pour }  k=0,\ldots,p, \\
\red{\gamma_{rk}} & \sim & \mathcal{N}(0,10) \text{ pour }  k=0,\ldots,p \text{ et }  r=0,\ldots,n,\\
\red{\lambda_{jl}} & \sim & \begin{cases}
\mathcal{N}(0,10) & \text{si } l < j \\
\mathcal{N}(0,10) \text{ tronquée à gauche par } 0 & \text{si } l=j \\
P \text{ tel que } \mathbb{P}(\lambda_{jl} = 0)=1  & \text{si } l>j
\end{cases} \\
\quad & \quad & \text{ pour } j=1,\ldots,J \text{ et } l=1,\ldots,q. \\
\red{W_i} & \sim & \mathcal{N}_{q}(0,I_{q}) \text{ pour } i=1,\ldots,I
\end{array}$$

### Méthodes d’inférence bayésiennes selon la fonction de lien choisie

Les paramètres du modèle hiérarchique bayésien sont estimés à l'aide d'un échantillonneur de Gibbs. 

Son implémentation nécessite la connaissance des distributions *a posteriori* de chacun des paramètres conditionnellement aux autres paramètres du modèle. 

- Modèle probit : échantillonneur de Gibbs et formules des priors conjugués pour expliciter les distributions conditionnelles *a posteriori*.

- Modèles logit et log : échantillonneur de Gibbs et algorithme de Metropolis adaptatif pour générer les paramètres selon un estimation de leurs distributions conditionnelles *a posteriori*.

### Implémentation d'un échantillonneur de Gibbs en C++ 

- Utilise des tirages aléatoires pour générer selon les lois conditionnelles. 

- Nécessite des calculs matriciels dans le cas où on utilise une approche d'inférence bayésienne avec des priors conjugués.

- Implique boucles imbriquées sur les $N_{Gibbs}$ itérations (MCMC) et le nombre de paramètres (Gibbs sampler).

`Rcpp` (C++), `RcppGSL` (tirages aléatoires) et `RcppArmadillo` (calcul matriciel) sont utiles pour implémenter un échantillonneur de Gibbs performant.  

### Package R `jSDM`
\vspace{0.1cm}
\bcols
\bcol{0.75\textwidth}
\includegraphics[width=1.0\textwidth, height=0.9\textheight]{figs/jSDM-website-09-2021.png}
\ecol
\bcol{0.25\textwidth}
\begin{itemize}
\item \url{https://ecology.ghislainv.fr/jSDM}
\vspace{0.4cm}
\item Vignettes et documentation détaillées pour faciliter son utilisation 
\end{itemize}
\ecol
\ecols

## Comparaison avec les packages `boral` et `Hmsc`

### Comparaison des résultats obtenus avec ceux des packages `boral` et `Hmsc`

#### Packages R `boral` et `Hmsc`

- `boral`  [@Hui2016] associe R et `JAGS` (Just Another Gibbs Sampler: <http://mcmc-jags.sourceforge.net/>) un programme de simulation à partir de modèles hiérarchiques bayésiens, implémenté en C++ permettant d'ajuster des JSDM utilisé dans l'article @Warton2015. 
\vspace{0.5cm}
- `Hmsc`  [@Ovaskainen2017] implémenté intégralement en R, comparé à d'autres librairies permettant d'ajuster des JSDMs dont `boral` dans l'article @Wilkinson2019.

###
#### Jeux de données utilisés
\vspace{0.3cm}
\begin{center}
\includegraphics[height=0.75\textheight]{figs/datasets.png}
\end{center}
\vspace{0.3cm}

###
\vspace{0.1cm}
#### Temps de calcul nécessaire à l'ajustement des modèles et déviances associées :
```{r time-deviance-boral-Hmsc-jSDM, echo=FALSE, eval=TRUE, include=FALSE, out.width=900}
library(dplyr)
load("~/Documents/jSDM/vignettes/jSDM_boral_files/jSDM-boral-comparison.rda")
result <- data.frame(matrix(NA,9,7),row.names=c("Temps de calcul boral (secondes)","Temps de calcul jSDM (secondes) ", "Déviance boral", "Déviance jSDM ", "Temps de calcul Hmsc (secondes)","Temps de calcul jSDM (secondes)", "Déviance Hmsc", "Déviance jSDM",""))
colnames(result) <- c("Simulation","Moustiques","Eucalyptus","Grenouilles","Champignons","Oiseaux","Mites")  
result[1,]=c(T_boral_sim, T_boral_Mosquitos, T_boral_Eucalypts, T_boral_Frogs, T_boral_Fungi,
             T_boral_Birds, T_boral_Mites)
result[2,]=c(T_jSDM_sim, T_jSDM_Mosquitos, T_jSDM_Eucalypts, T_jSDM_Frogs,T_jSDM_Fungi,
             T_jSDM_Birds, T_jSDM_Mites)
result[3,] <- c(Deviance_boral_sim, Deviance_boral_Mosquitos, Deviance_boral_Eucalypts, 
                Deviance_boral_Frogs, Deviance_boral_Fungi,
                Deviance_boral_Birds, Deviance_boral_Mites)
result[4,] <- c(Deviance_jSDM_sim,Deviance_jSDM_Mosquitos, 
                Deviance_jSDM_Eucalypts,Deviance_jSDM_Frogs, 
                Deviance_jSDM_Fungi, Deviance_jSDM_Birds,
                Deviance_jSDM_Mites)
load("~/Documents/jSDM/vignettes/jSDM_Hmsc_files/jSDM-Hmsc-comparison.rda")
result[5,]=c(T_Hmsc_sim, T_Hmsc_Mosquitos, T_Hmsc_Eucalypts, T_Hmsc_Frogs, T_Hmsc_Fungi,
             T_Hmsc_Birds, T_Hmsc_Mites)
result[6,]=c(T_jSDM_sim, T_jSDM_Mosquitos, T_jSDM_Eucalypts, T_jSDM_Frogs,T_jSDM_Fungi,
             T_jSDM_Birds, T_jSDM_Mites)
result[7,] <- c(Deviance_Hmsc_sim, Deviance_Hmsc_Mosquitos, Deviance_Hmsc_Eucalypts, 
                Deviance_Hmsc_Frogs, Deviance_Hmsc_Fungi,
                Deviance_Hmsc_Birds, Deviance_Hmsc_Mites)
result[8,] <- c(Deviance_jSDM_sim,Deviance_jSDM_Mosquitos, 
                Deviance_jSDM_Eucalypts,Deviance_jSDM_Frogs, 
                Deviance_jSDM_Fungi, Deviance_jSDM_Birds,
                Deviance_jSDM_Mites)
min_ratio <- round(min(as.numeric(result[1,]/result[2,])))
max_ratio <- round(max(as.numeric(result[1,]/result[2,])))
min_ratio_H <- round(min(as.numeric(result[5,]/result[6,])))
max_ratio_H <- round(max(as.numeric(result[5,]/result[6,])))
```
\vspace{0.05cm}  
\begin{center}
\includegraphics[height=0.78\textheight]{figs/comparaison-jSDM-Hmsc-boral.png}
\end{center}
\vspace{0.1cm}
`jSDM` est **`r min_ratio` à `r max_ratio`** fois plus rapide que `boral`
et **`r min_ratio_H` à `r max_ratio_H`**  fois plus que `Hmsc`.

\vspace{0.5cm}

###
#### Root-mean-square error 
\vspace{0.1cm}
Calculé pour $\theta_{ij}$ sur jeux de données simulés tel que $RMSE=\sqrt{\dfrac{1}{IJ}\sum\limits_{i=1}^I\sum\limits_{j=1}^J\left(\theta_{ij}-\widehat{\theta_{ij}}\right)^2}$ : 
\vspace{0.5cm}

```{r RMSE, echo=FALSE, eval=TRUE}
result <- data.frame(matrix(NA,1,4),row.names=  c("RMSE"))
colnames(result) <- c("boral","jSDM ","Hmsc","jSDM")
load("~/Documents/jSDM/vignettes/jSDM_boral_files/jSDM-boral-comparison.rda")
result[,1] <- RMSE_boral_sim
result[,2] <- RMSE_jSDM_sim
load("~/Documents/jSDM/vignettes/jSDM_Hmsc_files/jSDM-Hmsc-comparison.rda")
result[,3] <- RMSE_Hmsc_sim
result[,4] <- RMSE_jSDM_sim
kable(result, digits=3, booktabs=TRUE) %>%
  kable_styling(bootstrap_options = "striped", 
                latex_options= c("HOLD_position","striped"),
                full_width = FALSE) %>%
  row_spec(1, hline_after=FALSE) %>%
  add_header_above(c(" ", "Modèle avec effet site" = 2, "Modèle sans effet site" = 2))
```

\vspace{0.5cm}

Les RMSE associés à `jSDM` sont légèrement inférieures à ceux de `boral` et `Hmsc`, les résultats obtenus avec `jSDM` sont donc un peu plus proches de ceux attendus que les paramètres estimés avec `boral` et `Hmsc`.

## Fonctionnalités en cours de développement

### Fonctionnalités en cours de développement du package `jSDM`


- Estimer le nombre d'axes latents et améliorer leur convergence
\vspace{0.3cm}
- Intégrer la phylogénie des espèces comme variable explicative des modèle
\vspace{0.3cm}
- Ajuster des JSDMs spatialement explicites pour permettre l'extrapolation des paramètres entre les sites d’inventaire 
\vspace{0.3cm}
- Utiliser des données de présence seule (données d’herbier ou base de donnée GBIF qui rassemble des milliers de jeux de données concernant de nombreuses espèces)

# Obtention de cartes de communauté à l'échelle du territoire  

## Évolution de la biodiversité à Madagascar avec les changements climatiques 
### Évolution de la biodiversité à Madagascar avec les changements climatiques 

#### Description des données 

- Inventaires forestiers nationaux réalisés entre 1994 et 1996 et répertoriant la présence ou l'absence de $483$ espèces végétales sur $751$ placettes d'inventaire.
\vspace{0.2cm}
\pause 

- Données climatiques et environnementales  disponibles sur le site \url{https://madaclim.cirad.fr}, on choisit d'utiliser $5$ variables pour lesquelles on extrait les valeurs correspondant aux coordonnées des placettes d'inventaire. 

  - Les températures (`temp`) moyennes annuelles qui sont exprimées en $^\circ C\times 10$.
  
  -  Les précipitations (`prec`) moyennes annuelles exprimées en millimètres.
  
  - La saisonnalité des températures (`sais_temp`) qui correspond à l'écart type des températures mensuelles multiplié par $100$.
  
  - La saisonnalité des précipitations (`sais_prec`) sous la forme d'un coefficient de variation.
  
  - Le déficit hydrique climatique (`cwd`) annuel exprimé en millimètres.

\pause 

### Évolution de la biodiversité à Madagascar avec les changements climatiques 
#### Description des données 

On extrait les valeurs de ces variables climatiques sur les placettes d'inventaires, on considère leurs carrés afin d'effectuer un régression quadratique et on centre et réduit ce jeu de données.

 \pause
\vspace{0.3cm}

- Données climatiques future pour la période des années 2080, avec les scénarios d'émission de CO2 RCP 8.5 selon trois modèles climatiques globaux (GISS-E2-R, HadGEM2-ES et NorESM1-M), obtenues à partir du portail de données climatiques du [CGIAR CCAFS](http://www.ccafs-climate.org/data/) et qui sont disponibles sur \url{https://madaclim.cirad.fr/future-climate/}. 

\vspace{0.3cm}
On utilisera les moyennes des probabilités de présence prédites à partir des données climatiques future obtenues avec ces trois modèles climatiques globaux dans la suite. 


\vspace{0.2cm}

### Ajustement d'un JSDM à partir de ces données
\vspace{0.3cm}

#### Ajustement du modèle et nombre de paramètres à estimer  

\vspace{0.4cm}
On ajuste un JSDM de fonction de lien probit comportant un effet site aléatoire à l'aide de la fonction `jSDM_binomal_probit` du package `jSDM`.  
\vspace{0.4cm}
\begin{center}
```{r results-mada, eval=TRUE, echo=FALSE, include=TRUE, out.width=600}
load("~/Documents/projet_BioSceneMada/Report/data/mada_mod.RData")
nsp<-ncol(mod_all$model_spec$presence_data)
nplot<-nrow(mod_all$model_spec$presence_data)
p <- ncol(mod_all$model_spec$beta_start)
nl <- mod_all$model_spec$n_latent
T_all <- as.numeric(T_all,units="hours")
results <- data.frame(nplot, nsp, nl, p, n_param=(p+1)*nsp+nl*nsp-1+nl*nplot+nplot+1, ngibbs="80000","Time"= T_all, dev=mean(mod_all$mcmc.Deviance))
colnames(results)<- c("n.sites", "n.species", "n.latent", "n.X.coefs", "n.param" , "n.mcmc","Temps de calcul (heures)", "Déviance")
knitr::kable(results, row.names=F, digits=1,booktabs=TRUE, align = 'c') %>%
		kableExtra::kable_styling(latex_options=c("HOLD_position","striped","scale_down"), full_width=FALSE)
```
\end{center}

###
#### Traces et densité *a posteriori* des paramètres estimés

On met en évidence les \blue{moyennes} des échantillons de $N_{samp}=1000$ valeurs obtenus, que l'on utilisera comme estimateur pour les paramètres.  

\bcols
\bcol{0.47\textwidth}
\begin{itemize}
\item Effet site aléatoire $\alpha$ et variance associée $V_{\alpha}$
\begin{center}
\includegraphics[width=0.9\textwidth,height=0.3\textheight]{figs/figure-html/results-Mada-1.png}  
\includegraphics[width=0.9\textwidth,height=0.3\textheight]{figs/figure-html/results-Mada-2.png}
\end{center}
\end{itemize}
\ecol
\bcol{0.47\textwidth}
\begin{itemize}
\vspace{0.1cm}
\item Variables latentes $W_1$ et $W_2$
\vspace{0.1cm}
\begin{center}
\includegraphics[width=0.9\textwidth,height=0.7\textheight]{figs/figure-html/results-Mada-17.png}
\end{center}
\end{itemize}
\ecol
\ecols

###
#### Traces et densité *a posteriori* des paramètres estimés
\bcols
\bcol{0.45\textwidth}
\begin{itemize}
\item Facteurs latents $\lambda$
\vspace{0.2cm}
\begin{center}
\includegraphics[width=0.9\textwidth,height=0.4\textheight]{figs/figure-html/results-Mada-15.png}
\includegraphics[width=0.9\textwidth,height=0.4\textheight]{figs/figure-html/results-Mada-16.png}
\end{center}
\end{itemize}
\ecol
\bcol{0.45\textwidth}
\begin{itemize}
\vspace{0.2cm}
\item Effet espèce fixe $\beta$ 
\vspace{0.2cm}
\begin{center}
\includegraphics[width=0.9\textwidth,height=0.4\textheight]{figs/figure-html/results-Mada-3.png}
\includegraphics[width=0.9\textwidth,height=0.4\textheight]{figs/figure-html/results-Mada-4.png}
\end{center}
\end{itemize}
\ecol
\ecols

###
#### Traces et densité *a posteriori* des paramètres estimés
\vspace{0.2cm}

- Effet espèce fixe $\beta$ 
\vspace{0.2cm}
\begin{center}
\includegraphics[width=0.45\textwidth,height=0.4\textheight]{figs/figure-html/results-Mada-5.png}
\includegraphics[width=0.45\textwidth,height=0.4\textheight]{figs/figure-html/results-Mada-6.png}
\includegraphics[width=0.45\textwidth,height=0.4\textheight]{figs/figure-html/results-Mada-7.png}
\includegraphics[width=0.45\textwidth,height=0.4\textheight]{figs/figure-html/results-Mada-8.png}
\end{center}


### Corrélation résiduelle entre les espèces estimée 

La matrice des corrélation résiduelle $R=(R_{ij})^{i=1,\ldots, I}_{j=1,\ldots, J}$ calculée de la même manière que dans l'article @Warton2015 : 
 $$\Sigma_{ij} = \begin{cases}
 \lambda_i .\lambda_j^T & \text{ if } i \neq j \\
  \lambda_i .\lambda_j^T + 1 & \text{ if } i=j
 \end{cases}$$, on calcule ensuite les corrélations à partir des covariances :
  $$R_{i,j} = \frac{\Sigma_{ij}}{\sqrt{\Sigma _{ii}\Sigma _{jj}}}$$.

### Corrélation résiduelle entre les espèces estimée 

\begin{center}
\includegraphics[width=0.47\textwidth, height=0.6\textwidth]{figs/figure-html/plot-associations-1.png"}
\hspace{0.3cm}
\includegraphics[width=0.47\textwidth, height=0.6\textwidth]{figs/figure-html/plot-associations-2.png"}
\end{center}

### Richesse spécifique estimée comparée à celle observée

\bcols
\vspace{0.2cm}
\bcol{0.44\textwidth}
Richesse spécifique observée pour chaque site : $R_i=\sum\limits_ {j=1}^{J} y_{ij}$.   
\begin{center}
\includegraphics[width=1.3\textwidth,height=0.6\textheight]{figs/figure-html/species-richness-representation-2.png}
\end{center}
\ecol
\bcol{0.15\textwidth} 
\includegraphics[width=1.3\textwidth,height=0.4\textheight]{figs/figure-html/species-richness-representation-3.png}
\ecol
\bcol{0.44\textwidth} 
\noindent Richesse spécifique estimée pour chaque site par $\widehat{R_i}=\sum\limits_ {j=1}^{J} \widehat{\theta_{ij}}$.    
\begin{center}
\includegraphics[width=1.3\textwidth, height=0.6\textheight]{figs/figure-html/species-richness-representation-1.png}
\end{center}
\ecol
\ecols

### Interpolation spatiale des paramètres associés aux sites d'inventaire 
#### Méthode d'interpolation utilisée  

\textbf{RST} : Regularized Spline with Tension du logiciel \href{GRASS GIS}{https://grass.osgeo.org/} via le package R \texttt{rgrass7}, méthode décrite dans l'article Mitášová and Hofierka (1993).

#### Résultats 

\bcols
\bcol{0.32\textwidth}
\begin{itemize}
\item Effet site $\alpha$
\end{itemize}
\vspace{0.2cm}
\includegraphics[width=1.0\textwidth]{figs/RST_alpha-1.png}
\ecol
\bcol{0.32\textwidth}
\begin{itemize}
\item Axe latent $W_1$
\end{itemize}
\vspace{0.2cm}
\includegraphics[width=1.0\textwidth]{figs/RST-W1-1.png}
\ecol
\bcol{0.32\textwidth}
\begin{itemize}
\item Axe latent $W_2$
\end{itemize}
\vspace{0.2cm}
\includegraphics[width=1.0\textwidth]{figs/RST-W2-1.png}
\ecol
\ecols

### Evolution de la richesse spécifique à Madagascar
\vspace{0.1cm}
#### Richesse spécifique actuelle et future estimées 
\vspace{0.1cm}
Reflète le nombre d'espèces coexistant dans un milieu donné, on l'estime en additionnant les probabilités de présence estimées.
\vspace{0.1cm}
\begin{center}
\includegraphics[width=0.7\textwidth,height=0.7\textheight]{figs/figure-html/plot-species-richness-1.png}
\end{center}

###
#### Richesse spécifique restreinte au couvert forestier en 2000 
\vspace{0.1cm}
Le couvert forestier est issu de l'article @Vieilledent2018.
\vspace{0.1cm}
\begin{center}
\includegraphics[width=0.7\textwidth,height=0.7\textheight]{figs/figure-html/plot-species-richness-deforest-2.png}
\end{center}

### Evolution de la diversité $\beta$ à Madagascar

#### Méthode 

Comparaison de la diversité des espèces entre écosystèmes ou le long de gradients environnementaux, en utilisant le nombre de taxons qui sont uniques à chacun des écosystèmes.  

\pause 
\vspace{0.2cm}

Pour estimer cet indicateur, on procède de la même façon que dans l'article @Allnutt2008 :
\vspace{0.2cm}
\begin{itemize}
\item ACP normée sur les probabilités de présence des espèces interpolées pour chaque pixel de l'image affichée.
\vspace{0.1cm}
\item Coordonnées obtenues pour les trois premiers axes de l'ACP mises à l'échelle $[0,255]$ afin d'être représentables par des niveaux de couleur \textcolor{red}{rouge} pour le premier axe, \textcolor{green}{verte} pour le deuxième et \textcolor{blue}{bleue} pour le troisième.
\vspace{0.1cm}
\item Association de ces trois niveaux de couleur détermine la coloration de chaque pixel des cartes de diversité $\beta$ affichées.
\end{itemize}

###
#### Diversité $\beta$ actuelle et future estimées 

\vspace{0.1cm}
Une différence de couleur entre deux pixels indique que les espèces présentes ne sont pas les mêmes tandis que des pixels de couleur identiques hébergent des communautés d'espèces similaires. 

\vspace{0.1cm}
\begin{center}
\includegraphics[width=0.7\textwidth,height=0.7\textheight]{figs/figure-html/plot-diversity-beta-1.png}
\end{center}

###
#### Diversité $\beta$ restreinte au couvert forestier en 2000 

\vspace{0.1cm}
\begin{center}
\includegraphics[width=0.7\textwidth,height=0.7\textheight]{figs/figure-html/plot-diversity-beta-2.png}
\end{center}
\vspace{0.2cm}

## Obtention de cartes de communauté en Guyane française 
### Obtention de cartes de communauté en Guyane française 
#### Données utilisées 

- Inventaires forestiers 
\vspace{0.2cm}

- Données climatiques présentes et futures
\vspace{0.2cm}

- Données environnementales 
\vspace{0.2cm}

\pause 

- Bases de données de traits fonctionnels :
\vspace{0.2cm}

  - Traits fonctionnels classiques ($H_{max}$, $WSD$, $SLA$...) pas de lien évident avec la résistance à la sécheresse [@Marechaux2020].
\vspace{0.2cm}
  - Traits plus mécanistes et écophysiologique ($G_{min}$, $\Pi_{tlp}$,...) qui présentent un lien plus direct avec la résistance à la sécheresse [@Marechaux2018]. 
\vspace{0.2cm}
  - Mission de mesure de traits foliaires en forêt guyanaise dans le cadre du projet stratégique METRADICA pour apprendre la façon dont les données sont mesurées et organisées et pouvoir les analyser et les interpréter au mieux.
  
### 
\vspace{0.1cm}
#### Données utilisées 
\vspace{0.3cm}
Rassembler et mettre en forme les données environnementales et climatiques disponibles sur le site \url{https://guyaclim.cirad.fr/} :  

\vspace{0.3cm}
\includegraphics[height=0.7\textheight]{figs/guyaclim.png}

###
\vspace{0.1cm}
#### Prédire l’évolution des communautés d'arbres à l'aide d'un JSDM  

Ajuster des JSDMs en utilisant les données précédentes pour prédire l’évolution des aires de distribution des espèces d'arbre sous l’effet des changements climatiques à deux échelles :
\vspace{0.3cm}

- Guyane française (résolution 1km)
\vspace{0.2cm}
- Station de Paracou avec une résolution plus fine 
\vspace{0.2cm}
\begin{center}
\includegraphics[height=0.6\textheight]{figs/locationParacou.jpg}
\end{center}

###
#### Enjeux 

Les résultats obtenus pourraient :
\vspace{0.2cm}

- Montrer une certaine résilience la forêt amazonienne face au changement climatique avec :
\vspace{0.2cm}
  - Un changement des aires de répartition des espèces et donc de la composition de la forêt tropicale.
\vspace{0.2cm}
  - Conservation du couvert forestier et de la capacité des forêts à absorber et stocker le dioxyde de carbone (CO2).
\pause
\vspace{0.2cm}
- Mettre en évidence la vulnérabilité de la forêt amazonienne face au changement climatiques avec 
  \vspace{0.2cm}
  - Une contraction généralisée des aires de répartition des espèces associée à un phénomène de mortalité en masse. 

### Références {.allowframebreaks} 
